【裁判字號】    90,台上,4379
【裁判日期】    900719
【裁判案由】    偽證等罪
【裁判全文】
最高法院刑事判決                                九十年度台上字第四三七九號
    上訴人  台灣高等法院檢察署檢察官
    被  告  乙○○
            甲○○
右上訴人因被告等偽證等罪案件，不服台灣高等法院中華民國八十八年四月二十七日
第二審更審判決（八十七年度上更(一)字第四九三號，起訴案號：台灣板橋地方法院檢
察署八十五年度偵字第一八八號），提起上訴，本院判決如左：
    主  文
原判決撤銷，發回台灣高等法院。
    理  由
本件原判決以公訴意旨略稱：被告乙○○與林謝月娥係兄妹關係，乙○○利用其母李
阿絨（已死亡）於民國（下同）八十年間，因糖尿病病變意識不清之際，竟意圖為自
己不法之利益，竊佔李阿絨所有坐落台北縣板橋市○○段一○七八地號、同市○○段
一二九八之七、之八、之九地號土地及其上之建物，並與甲○○以偽造買賣契約之方
式，由甲○○為買受人，並於李阿絨死亡前兩日即八十年三月十四日，向地政機關申
請辦理不動產移轉登記。嗣於八十三年十一月間，因有案外人主張林謝月娥需遷讓所
繼承之土地，林謝月娥方知其母之不動產已被轉賣，並因遷讓事件涉訟於台灣板橋地
方法院（八十三年板民簡字第一五九九號），然乙○○竟教唆甲○○於八十三年十二
月二十三日法院審理時具結偽稱：當時辦好過戶，未及點交，李阿絨即過世，李阿絨
當時說做自助餐店是我女婿開的，我有辦法要他點交給你等語，以圖掩飾渠等偽造文
書等犯行。案經林謝月娥告訴偵辦。因認被告乙○○所為，係犯刑法第三百二十條第
二項竊佔罪、第二百十六條行使偽造私文書罪、第一百六十八條、第二十九條教唆偽
證罪。被告甲○○所為，係犯刑法第二百十六條行使偽造私文書罪、第三百四十九條
第一項收受贓物罪、第一百六十八條偽證罪云云，經審理結果，認不能證明被告等犯
罪，因而維持第一審諭知被告等無罪之判決，駁回檢察官在第二審之上訴，固非無見
。
惟按證據雖已調查而其內容尚未明瞭者，即與未經調查無異，如遽行判決，仍屬應於
審判期日調查之證據未予調查，其判決當然違背法令。查證人李肇宗曾證稱：「簽名
是李阿絨自己簽的，蓋章部分是當李阿絨的面蓋的。」（第一審卷第三四頁反面），
被告甲○○亦稱：「簽名是李阿絨在代書事務所自己簽的。」、「（買賣契約書是否
李阿絨親自簽的﹖）是的，她簽名時精神很好。」（第一審卷第八三頁、第八九頁反
面），而被告乙○○於第一審並供稱第一審卷第八六、八七頁所附板橋市農會擔保放
款借款人「李阿絨」之簽名為李阿絨筆跡無誤（第一審卷第九一頁）等語。惟查：(一)
板橋地政事務所收件之板登字第一二七八九號李阿絨與甲○○間所有權移轉登記案卷
內「李阿絨」名字部分與甲○○、李肇宗名字之筆跡一致，顯屬同一人所為（見更(一)
卷第二十五頁、二十八頁、三十一頁），與板橋市農會擔保放款借據上「李阿絨」
簽名之字跡迥異。又被告甲○○於偵查中供稱：係以七百二十萬元現金購買，其中五
十萬元提領自板橋合作社，二百萬元向其岳父賴枝萬借得，另標得一民間互助會得款
一百十萬元，其餘二百餘萬元係其妻賴寶蓮去處理的，其將現金交予李阿絨時乙○○
在場云云（見偵查卷第八一頁正反面）；與其在第一審所供總價共六、七百萬元，其
付了定金十萬元及土地增值稅一百二十幾萬元，其他都是代書幫伊辦抵押權來清償，
除了清償貸款外代書還拿給伊三百餘萬元等語（第一審卷第八二頁），及李肇宗所證
價金是甲○○簽約當天拿了五萬元或十萬元給李阿絨，另外李阿絨有設定抵押貸款由
甲○○負責清償，抵償價金部分等語（第一審卷第三四頁反面），大相齟齬，實情究
何﹖自應詳加調查，細心推求，以究明實情。本院前審發回意旨已予指摘，原審未予
詳查，遽行判決，即有未當。(二)本件系爭板橋市○○路二二三號房、地（民族段一○
七八地號），李阿絨於民國七十八年十二月二十九日，向台北縣板橋市農會抵押貸款
六百六十萬元，又於七十九年六月二十日向彭徐鳳嬌抵押貸款二百萬元，先後共抵押
貸款八百六十萬元，此有土地及建物謄本在卷可稽，又府中段一二九八之七、之八、
之九地號土地三筆，地上有違章店面三間（即館前西路一五五、一五七、一五九號）
，其價值不菲，李阿絨竟以六、七百萬元之低價出售，似與常情有違。上訴意旨，執
以指摘原判決不當，非無理由，應認仍有發回更審之原因。
據上論結，應依刑事訴訟法第三百九十七條、第四百零一條，判決如主文。
中      華      民      國     九十     年      七      月     十九     日
                              最高法院刑事第二庭
                                  審判長法官  莊  來  成
                                        法官  謝  俊  雄
                                        法官  白  文  漳
                                        法官  蘇  振  堂
                                        法官  賴  忠  星
      右正本證明與原本無異
                                              書  記  官
中      華      民      國     九十     年      七      月    二十六    日


司法院資訊處製作；財團法人民間司法改革基金會備份。
